【裁判字號】    95,保險,7
【裁判日期】    970416
【裁判案由】    給付保險金
【裁判全文】
臺灣屏東地方法院民事判決               95年度保險字第7號
原      告  乙○○
            丁○○
共      同
訴訟代理人  張瓊文律師
複代理人    陳麗珍律師
            湯瑞科律師
被      告  三商美邦人壽保險股份有限公司
法定代理人  己○○
訴訟代理人  黃祖裕律師
複代理人    蔡鴻杰律師
            洪耀臨律師
上列當事人間請求給付保險金事件，本院於民國97年3 月24日言
詞辯論終結，判決如下：
    主  文
原告之訴及假執行之聲請均駁回。
訴訟費用由原告連帶負擔。
    事實及理由
壹、程序事項：
    按訴狀送達後，原告不得將原訴變更或追加他訴。但減縮應
    受判決事項之聲明者，不在此限，民事訴訟法第255 條第1
    項第3 款定有明文。原告起訴請求被告應給付原告新臺幣（
    下同）400 萬元，及自民國95年7 月24日起至清償日止，按
    年利1 分計算之利息，嗣於本件言詞辯論程序中縮減利息請
    求自起訴狀繕本送達翌日即95年10月31日起算，核與前開規
    定相符，應予准許。
貳、實體部分：
一、原告起訴主張：緣訴外人即被告公司員工辛○○於民國95年
    5 月間向訴外人施怡菁招攬保險，由施怡菁簽立要保書向被
    告投保保險，並於95年6 月9 日繳納2 個月之保險費新臺幣
    （下同）5,912 元。嗣因訴外人甲○○於95年6 月10日4 時
    20分許，駕駛車牌號碼1367－MD號自用小客車搭載施怡菁，
    行經屏東縣鹽埔鄉○○村○○路608 號處，因超速行駛，致
    前開車輛失控打滑而衝撞對向車道旁之電線桿，造成施怡菁
    傷重送醫不治死亡。原告為施怡菁之父母，係其第一順位繼
    承人，依施怡菁與被告訂立之上開保險契約，請求被告給付
    保險金主契約10萬元、祥順定期壽險60萬元、身故及殘廢保
    險金330 萬元，共計400 萬元。然被告卻於知悉施怡菁死亡
    後之95年7 月24日以系爭保險契約尚未經由被告承保為由，
    拒絕理賠。原告爰依法請求被告給付保險金等語。並於本院
    聲明：(一)被告應給付原告400 萬元及自95年10月31日起至清
    償日止，按年利一分計算之利息。(二)願供擔保請准宣告假執
    。
二、被告則以：訴外人施怡菁雖於95年5 月23日簽立要保書，然
    並未立即繳納保險費，遲至施怡菁死亡後之95年6 月12日，
    始由施怡菁之男友甲○○之上司庚○○代為支付，故施怡菁
    與被告間之保險契約尚未成立。又施怡菁於要保書上告知93
    年12月間因車禍造成其右手無名指末節截肢，被告基於剔除
    投保前已存在之風險，另以批註書之方式，註明剔除範圍。
    然因施怡菁未同意前即死亡，參照財政部所頒傷害保險單示
    範條款第19條規定「本契約內容的變更，或記載事項的增刪
    ，除第17條另有規定外，非經要保人與本公司雙方書面同意
    且批註於保險單者，不生效力。」益徵系爭保險契約尚未成
    立。退步言之，倘本院認系爭保險契約有效，被告應賠付原
    告保險金400 萬元，因上開保險契約應繳首期保險費至事故
    發生時止為5,471 元，而被告前此已將施怡菁繳納之首期保
    險費5,912 元返還原告，則就原告應給付被告之保險費5,47
    1 元主張抵銷等語，資為抗辯。並於本院聲明：(一)原告之訴
    及假執行之聲請均駁回。(二)如受不利判決，願供擔保請准宣
    告免為假執行。
三、查訴外人甲○○於95年6 月10日凌晨許2 時、3 時飲用啤酒
    數杯後，明知其服用酒類後已達不能安全駕駛動力交通工具
    之程度，仍駕駛車牌號碼1367─MD號自用小客車搭載施怡菁
    ，沿速限50公里的屏東縣鹽埔鄉○○村○○路由西往東方向
    行駛，欲前往屏東縣三地門鄉觀看夜景。嗣於同日4 時20分
    許行經該路段608 號處時，甲○○理應注意不得超速行駛，
    且因雨霧致視線不清時應減速慢行，並做隨時停車準備，而
    依當時情形，無不能注意之情事，竟疏於注意而以時速約10
    0 公里之速度超速行駛，並因不勝酒力，駕駛操控力變差，
    導致該自用小客車失控打滑而衝撞對向車道旁之電線桿，造
    成蘇怡菁死亡之事實，業經本院調閱臺灣屏東地方法院檢察
    署95年度偵字第4894號偵查卷宗、本院95年度交訴字第80號
    、臺灣高等法院高雄分院96年度交上易字第15號刑事卷宗核
    閱屬實，有前開卷宗卷附之交通事故現場圖、道路交通事故
    調查表(一)、(二)、甲○○酒精濃度測定紀錄表、相驗筆錄、相
    驗屍體證明書、驗斷書可憑，復為甲○○於前開案件中坦認
    不諱。是本件本院所應審究者為：(一)訴外人施怡菁與被告訂
    立之保險契約是否生效？(二)原告是否得向被告請求理賠保險
    金？(三)原告得向被告請求理賠之金額為何？經查：
  (一)有關訴外人施怡菁與被告訂立之保險契約是否生效部分：
  1.按保險契約，應以保險單或暫保單為之；次按保險費分一次
    交付，及分期交付兩種。保險契約規定一次交付，或分期交
    付之第一期保險費，應於契約生效前交付之；復按依本法第
    43條規定簽發保險單或暫保單，須與交付保險費全部或一部
    同時為之。人壽保險人於同意承保前，得預收相當於第一期
    保險費之金額。保險人應負之保險責任，以保險人同意承保
    時，溯自預收相當於第一期保險費金額時開始，保險法第43
    條、第21條、保險法施行細則第4 條第1 、2 項定有明文。
    足見此種人壽保險契約，係於預收相當於第一期保險費金額
    時，附以保險人同意承保之停止條件，使其發生溯及的成立
    效力。如果依通常情形，保險人應同意承保，而因見被保險
    人已經死亡，變為不同意承保，希圖免其保險責任，是乃以
    不正當行為阻其條件之成就，依民法第101 條第1 項規定，
    應視為條件已成就，此時保險人自應負其保險責任（最高法
    院69年度台上字第3153號判例參照）。
  2.訴外人施怡菁於95年5 月23日經由被告業務員辛○○招攬，
    向被告申請投保系爭AWL 險20型主契約附加祥順定期壽險、
    個人傷害保險之事實，有人壽保險要保書（見本院卷第9 頁
    至11頁）附卷可稽，復為兩造所不爭執。
  3.而證人丙○○即被告公司保險業務人員於本院證稱：「（招
    攬保險的過程為何？）我們先聽詢客戶的需求，再幫他們作
    建議書，跟他解釋建議書的內容，如果客戶同意就填寫要保
    書，填完後詢問客戶要如何繳納保費，…，資料整理完畢我
    們就會把要保書及轉帳授權書（如果客戶是用轉帳方式繳保
    費）送回公司營業處助理。要保書送至公司除非被保險人需
    要作體檢，否則必須連同第一期保費一起繳交至公司，如果
    只有要保書沒有第一期保費，公司還是會收，但是會通知繳
    費，隨後公司會由契約人員審核要保書的內容，如果要保書
    的內容有問題，公司會出照會單交付給承攬的業務員，除繳
    費通知之外，再由業務員將照會的內容詢問被保險人之後，
    再送回公司。」「（業務員收到保險金繳交到營業處助理是
    否可能不是同一天？）如果是星期五晚上收的費用，業務員
    會將要保書傳真給契約課，星期一早上連同送金單再交給營
    業處助理蓋章，送金單上面的日期就會記載收受的日期是在
    星期五，營業處助理蓋章時也會核對要保書上面的日期，最
    主要是怕在假日發生保險事故，而且契約課事後也會核對星
    期五業務員是否有將要保書傳真至公司，契約書如果事後核
    對業務員沒有在星期五傳真給公司時，則契約生效時間為星
    期一，至於不符的部分公司如何處理要問契約課。」；證人
    即被告公司員工戊○○於本院證述：「（為何繳費日期是寫
    95年6 月9 日？）因為我們公司有一個制度，如果95年6 月
    9 日他有傳真要保書或其他文件到我們契約科，就表示他當
    天就要投保，下一個工作天就要來繳保費。」「（送金單寫
    95年6 月9 日，你有無覺得不尋常？）不會，因為如果有傳
    真就會寫傳真那天，如果不是傳真就寫當日。」「（本件保
    險契約你是否有無聽說繳費日期不符的情形？）沒有。」「
    （證人剛才陳述甲○○與系爭送金單是同時處理，為何甲○○的部分繳費日期寫95年6 月12日，系爭送金單是寫95年6
    月9 日？）繳費日期是業務員在處理，但是如果繳費日期與
    我收到金錢日期不同，我通常都會問是否有傳真，這件太久
    了，我已經忘記是否有問。如果業務員跟我表示沒有傳真，
    我們會要求業務員重新開立一張送金單，如果原來的日期已
    經寫好，我們會將原來那張作廢，繳費日期就寫我們收到的
    那天，我不會再另外打電話給契約科查證。」；證人庚○○
    則於本院證稱：「（施怡菁的保險費有無繳納？）我印象當
    中最後一次就是在里長選舉當天我們去幫忙，辛○○、甲○○、施怡菁約在該處要繳費，施怡菁去買東西先離開，甲○○的保費放在施怡菁的包包內，後來甲○○也跟著去，事後
    甲○○打電話給我向表示是否可以先墊繳一萬多元的保險費
    ，我記得當日是星期五晚上，我身上剛好有一萬五千元，我
    就拿錢給辛○○，並向他表示如果不夠再補繳，如果有多再
    退，因為我不確定甲○○、施怡菁是要一次繳一個月或一年
    ，我印象當中如果是月繳錢就夠，如果是年繳就不足，我並
    請辛○○將繳費單拿給他們就好。」「（為何會記得當日是
    星期五？）我印象當中隔天是週休。」（見本院卷第159 至
    160 頁）等語；參以卷附被告出具要保人施怡菁第一次保險
    費相當額送金單繳費日期記載為95年6 月9 日、助理簽收欄
    戳章為95年6 月12日，及被告公司所製作之壽險契約批註書
    ，其批註之日期記載為95年5 月23日「被保險人施怡菁為本
    保險單內主契約被保險人之本人於訂立本保險契約前體況即
    有無名指末節截肢」；足見施怡菁向被告申請投保之要保書
    ，於95年5 月23日送至被告公司，保險費用於95年6 月9 日
    即由證人庚○○代為交付被告公司業務員辛○○，由辛○○
    於收受保險費用，並於送金單上填在收受日期為95年6 月9
    日後，於95年6 月12日繳回被告公司，由被告公司職員戊○○收受，當時經被告公司審核後，亦認定辛○○就送金單之
    記載表示保險費收取日期為95年6 月9 日並未違反公司規定
    。
  4.又依卷附核保照會單及要保書所示，因施怡菁於95年5 月23
    日填載要保書時對於其右手無名指缺損造成之原因並未記載
    ，而由被告將該要保書退回補充填載，該要保書嗣於95年6
    月9 日填載完畢，於6 月19日經核保人員審核該事由後，認
    已治癒無復發，並為殘批，足見施怡菁右手無名指缺損已影
    響被告對於施怡菁所投保保險之評估，且係因施怡菁右手無
    名指之缺損影響被告對承保風險之評估，而對於要保之內容
    有所變更，非因施怡菁死亡故意不為理賠，故該變更應認被
    告對於施怡菁所為之投保內容尚未承諾，視為新要約。然因
    施怡菁於95年6 月10日死亡，被告亦無從為新要約之通知，
    則施怡菁向被告投保之系爭保險契約尚未生效，足資認定。
  (二)施怡菁向被告投保之系爭保險契約尚未生效已據前述，被告
    則不因施怡菁意外死亡而負保險理賠責任，有關原告是否得
    向被告請求理賠保險金及原告得向被告請求理賠之金額為何
    部分即無庸再行審酌，併此敘明。
四、綜上所陳，原告被繼承人施怡菁向被告投保之保險契約尚未
    生效，被告不因施怡菁意外死亡而負保險理賠責任，原告請
    求被告給付保險金額，即無理由，應予駁回。又原告之訴既
    經駁回，其假執行之聲請亦失所附麗，併予駁回。
五、本件判決事證已臻明確，兩造其餘攻擊防禦及舉證，經核與
    本件判決結果無影響，爰不加以一一論擬，附此敘明。
據上論結，本件原告之訴為無理由，依民事訴訟法第85條第2 項
，判決如主文。
中    華    民    國    97    年    4     月    16    日
                  民事第一庭  審判長法  官  徐美麗
                                    法  官  潘  快
                                    法  官  邱玉汝
正本係照原本作成。
如對判決上訴，須於判決送達後20日內向本院提出上訴狀，其未
表明上訴理由者，應於提出上訴後20日內向本院補提理由書狀（
均須按他造當事人之人數附繕本）。
中    華    民    國    97    年    4     月    17    日
                                    書記官  魏慧夷


司法院資訊處製作；財團法人民間司法改革基金會備份。
